臺灣高等法院臺中分院刑事裁定　
111年度毒抗字第205號

抗  告  人  
即  被  告  陳暐柏
上列抗告人即被告因違反毒品危害防制條例案件，經檢察官聲請
觀察、勒戒（聲請案號：臺灣臺中地方檢察署110年度聲觀字第1
250號、110年度毒偵字第3156號），不服臺灣臺中地方法院中華
民國110年11月29日裁定（110年度毒聲字第1470號），提起抗告
，本院裁定如下：
    主  文
原裁定撤銷，發回臺灣臺中地方法院。
    理  由
一、抗告人即被告陳暐柏（下稱被告）抗告意旨略以：被告除本
    案施用第二級毒品甲基安非他命記錄外，全無任何施用毒品
    記錄，確實屬於「初犯」，然就被告施用第二級毒品甲基安
    非他命部分，檢察官從未曾就被告究係於何時、何地，因何
    動機施用毒品等節加以訊問或指揮檢察事務官詢問，自然亦
    未進行究竟應給予對被告侵害較微的附戒癮條件的緩起訴處
    分，及侵害較劇的本案聲請觀察、勒戒處分之評估，檢察官
    聲請書內復未敘明有何已斟酌個案情節而裁量選擇聲請法院
    裁准觀察勒戒的具體事證，則檢察官究係基於何依據及考量
    標準、基礎，裁量選擇聲請對被告觀察、勒戒，依目前事證
    顯有未明，原裁定則未於裁定其給予被告陳述意見之機會，
    業已嚴重侵害被告受訴訟權及正當法律程序保障之聽審權，
    自難謂檢察官已為合義務性裁量，原裁定漏未審酌上開各情
    ，疏未究明或通知檢察官補正其已為適法裁量的理由，逕依
    檢察官的聲請裁准執行觀察、勒戒，顯有違誤，且被告僅係
    一時失慮而施用毒品，本身尚未達到受毒品控制之嚴重成癮
    程度，從而，被告對於第二級毒品既無成癮反應，經此次警
    詢、偵查程序，業已獲有完足教訊，倘施以命完成戒癮治療
    之緩起訴處分，應即可達成脫離毒品，回歸正常生活之法律
    規範目的。再者，被告家庭經濟條件不佳，需賴被告工作賺
    錢幫忙維持家計，而被告目前具有正當職業，倘前往接受觀
    察、勒戒，勢必丟失工作，使原已困窘之經濟狀況更加艱峻
    ，無異於因被告一時失慮之舉懲罰被告之家人。是狀請審酌
    上情，撤銷原審裁定，發回重新調查，另為適法裁定云云。
二、按民國109年1月15日修正公布、同年7月15日施行之毒品危
    害防制條例第20條第3項規定，犯第10條之罪於觀察、勒戒
    或強制戒治執行完畢釋放後，3年後再犯第10條之罪者，適
    用本條前2項之規定。上開所謂「3年後再犯」，只要本次再
    犯（不論修正施行前、後）距最近1次觀察、勒戒或強制戒
    治執行完畢釋放，已逾3年者，即該當之，不因其間有無犯
    第10條之罪經起訴、判刑或執行而受影響（最高法院109年
    度台上大字第3826號刑事裁定意旨參照）；又97年4月30日
    修正公布之毒品危害防制條例第24條第1項，採行「觀察、
    勒戒」與「緩起訴之戒癮治療」併行之雙軌模式，並無「緩
    起訴之戒癮治療」應優先於「觀察、勒戒」之強制規定，參
    諸毒品危害防制條例第24條第2項規定、最高法院100年度第
    1次刑事庭會議決議之結論，檢察官對於「初犯」及「5年後
    再犯」（現行毒品危害防制條例已修正為「3年後再犯」）
    之施用毒品案件，如為附命完成戒癮治療之緩起訴處分，嗣
    該緩起訴處分被撤銷確定，檢察官應直接予以起訴或聲請簡
    易判決處刑，而不得再向法院聲請觀察、勒戒；反之，如係
    先向法院聲請觀察、勒戒，並視被告有無繼續施用毒品傾向
    ，決定是否接受強制戒治，其於觀察、勒戒完畢或強制戒治
    期滿後，最終均可獲得不起訴處分，故如將後續不能完成戒
    癮治療及司法追訴之潛在風險一併納入考量，附命完成戒癮
    治療之緩起訴處分亦非必然有利於被告，是就保障被告利益
    之觀點而言，亦無必要將「緩起訴之戒癮治療」認係「觀察
    、勒戒」之前置處分。因此，檢察官本得依照個案實際情形
    ，依法裁量決定採行何者為宜。再依毒品危害防制條例第24
    條第3項授權訂定之毒品戒癮治療實施辦法及完成治療認定
    標準第6條規定：「檢察官為緩起訴處分前，應得參加戒癮
    治療被告之同意，並向其說明完成戒癮治療應遵守事項後，
    指定其前往治療機構參加戒癮治療」、「未滿二十歲之被告
    ，並應得其法定代理人之同意」之規定可知，受戒癮治療者
    必須自行前往治療機構接受戒癮治療並遵守一定事項，一旦
    違反，其緩起訴處分即有可能遭到撤銷，並由檢察官依法追
    訴，故如檢察官欲依毒品危害防制條例第24條規定，以緩起
    訴方式替代觀察、勒戒時，自應詢問行為人是否同意接受戒
    癮治療，是緩起訴之戒癮治療，應屬法律賦予檢察官偵查裁
    量結果之作為，不得認為係施用毒品者所享有之權利；而是
    否給予施用毒品者為附命完成戒癮治療之緩起訴處分，既屬
    檢察官之職權，法院原則上應尊重檢察官職權之行使，僅就
    檢察官之判斷有違背法令、事實認定有誤或其他裁量明顯瑕
    疪等事項，予以有限之低密度審查。又所謂檢察官之裁量具
    有重大明顯之瑕疵，乃就裁量決定之程序加以形式上觀察，
    不能有擅斷、恣意或濫權等明顯不當之情事，實體上則應檢
    視法定要件與個案事實有無欠缺合理關聯性或所為之裁量有
    無超越法律授權範圍等，是即使司法原則上應尊重檢察官行
    使職權之裁量結果，但絕非該裁量形成之程序不受任何司法
    審查，法院應綜合全偵查卷證予以認定程序上有無重大明顯
    瑕疵，方能符合雙軌制當初賦予檢察官法定職權，裁量選用
    初犯施用毒品罪者最適合之處遇方式之原始目的與立法意旨
    。
三、再者，現行對於施用毒品者之刑事政策，因認具有「病患性
    犯人」之特質，為此對於「初犯」或「3年後再犯」者之處
    置，依毒品危害防制條例第20條、第23條及第24條等規定，
    不採直接科以刑罰，而係先以毒癮治療方式處遇，採行「觀
    察、勒戒」與「緩起訴之戒癮治療」併行之雙軌模式，期能
    達成幫助施用毒品者戒除毒癮之效果。而所謂初犯，本應指
    自然行為概念之初犯，即首次施用毒品者而言，然如上述，
    毒品危害防制條例係規定須經前開治療先行程序後再犯者，
    始科予刑罰。因此，在該「觀察、勒戒」執行完畢前，或「
    緩起訴之戒癮治療」完成且未經撤銷前，即使行為人再有其
    他施用第一、二級毒品之行為，仍屬本條例規定之「法定初
    犯」，應由檢察官將其後之施用毒品行為，併入執行先前施
    用毒品行為之治療處遇程序，始符合本條例未經毒癮治療完
    成前之施用行為均屬初犯之立法本旨，並免將「法定初犯」
    狀態下之不同施用行為，割裂適用不同之先行程序。換言之
    ，執行觀察、勒戒或戒癮治療之保安處分前之數次施用毒品
    行為，僅需對被告執行一次觀察、勒戒或戒癮治療為已足，
    故緩起訴處分所附戒癮治療之條件，實已包含被告執行戒癮
    治療前之全部施用毒品行為，是被告在先行程序緩起訴處分
    確定前所為數次施用毒品之行為，核屬「法定初犯」，應由
    檢察官將後施用毒品行為併入執行前施用毒品行為之緩起訴
    戒癮治療，並無再次聲請法院裁定觀察、勒戒之必要。否則
    倘准許將仍在戒癮治療之被告送觀察、勒戒，則其現受戒癮
    治療之執行將中斷，緩起訴處分亦恐因無法遵期接受戒癮治
    療而遭撤銷，有紊亂毒品危害防制條例賦予檢察官裁量緩起
    訴處分可先行之程序適用及先醫後懲之目的，難認係有利於
    被告之解釋。
四、經查：
　㈠被告基於施用第二級毒品甲基安非他命之犯意，於110年5月3
    日13時10分許為警採尿時回溯96小時內之某時（應扣除為警
    查獲至採尿時止之時間），在不詳地點，以不詳方式，施用
    第二級毒品甲基安非他命1次。嗣於110年5月3日12時許，在
    臺中市西屯區黎明路2段與朝馬三街交岔路口，為警攔檢，
    當場扣得含有甲基安非他命及愷他命成分之晶體1包（毛重3
    .84公克，驗餘淨重3.6030公克），經徵得其同意後採集其
    尿液送驗，結果呈甲基安非他命陽性反應等情，訊據被告於
    警詢時固不否認施用第三級毒品Ｋ他命，惟未坦承有何施用
    第二級毒品之犯行，然經警於110年5月3日13時10分許徵得
    被告同意採集其尿液送請正修科技大學超微量研究科技中心
    先以酵素免疫分析法（EIA）檢驗，結果呈安非他命類之陽
    性反應後；再以液相層析串聯式質譜法（LC/MS/MS）確認檢
    驗，結果呈甲基安非他命之陽性反應（甲基安非他命檢出濃
    度為4870ng/mL）等情，有勘察採證同意書、臺中市政府警
    察局第六分局偵辦毒品案件尿液檢體對照表及正修科技大學
    超微量研究科技中心110年6月7日報告編號R00-0000-000號
    尿液檢驗報告等在卷可稽（見毒偵卷第37至41頁、第45頁）
    。而警方送檢驗之尿液為被告所親自排放並封緘等情，復據
    被告於警詢時供承不諱（見毒偵卷第23頁），按「毒品施用
    後於尿液中可檢出之時間，受施用劑量及頻率、施用方式、
    飲水量之多寡、個人體質及其代謝情況等因素影響，因個案
    而異，一般可檢出之時間為海洛因服用後2至4天、嗎啡2至4
    天、安非他命1至4天、甲基安非他命1至5天、MDMA1至4天、
    大麻1至10天」等情，經行政院衛生署管制藥品管理局92年3
    月10日管檢字第0920001495號函闡釋明確。是被告於前揭時
    間所排尿液經檢驗後，既呈甲基安非他命之安非他命類之陽
    性反應；又檢驗結果如甲基安非他命達每毫升500奈克且安
    非他命達每毫升100奈克，即判定尿液中係有安非他命類陽
    性反應，然徵諸被告上揭尿液檢驗報告，其甲基安非他命之
    濃度達每毫升4870奈克，均已遠超出行政院衛生福利部公告
    判定之數值，自足徵被告應有於110年5月3日13時10分許為
    警採尿起回溯96小時內（應扣除為警查獲至採尿時止之時間
    ），施用甲基安非他命1次之行為。又扣得含有第二級毒品
    甲基安非他命成分之晶體1包（驗餘淨重3.6030公克），有
    衛生福利部草屯療養院110年5月12日草療鑑字第1100500067
    號鑑驗書在卷可稽，是被告確有上開施用第二級毒品甲基安
    非他命之犯行，堪以認定。
　㈡又被告於本件施用毒品犯行前，未曾因施用毒品案件，經法
    院裁定令入勒戒或戒治處所施以觀察勒戒或強制戒治之情事
     有台灣高等法院被告前案紀錄表在卷可佐，則揆諸前揭說
    明，被告本案犯行核屬「法定初犯」，檢察官向原審聲請法
    院裁定觀察、勒戒，法院原則上固應尊重。惟被告於本案施
    用毒品犯行後，復於110年9月4日再次施用第二級毒品甲基
    安非他命，而該次施用犯行，經臺灣臺中地方檢察署檢察官
    於110年12月2日以110年度毒偵字第3155號為附命戒癮治療
    之緩起訴處分，並於110年12月17日確定，緩起訴期間自110
    年12月7日起至112年4月16日止等情，有該緩起訴處分書及
    臺灣高等法院被告前案紀錄表在卷可稽，足徵被告現已因另
    案施用毒品案件而接受戒癮治療中，則參照前揭說明，被告
    本案之犯行既係發生在前開緩起訴處分確定前，檢察官就本
    案聲請觀察勒戒，復就後案緩起訴處分附命戒癮治療，二者
    實有扞格。且本案施用第二級毒品犯行乃另案緩起訴處分確
    定前所為，尚與毒品戒癮治療實施辦法及完成治療認定標準
    第2條第2項所列之3款情事不符，並非不適合為附命完成戒
    癮治療之緩起訴處分情形。然依本案聲請書所載，並未敘述
    任何關於被告另案緩起訴處分確定與接受戒癮治療之成效，
    倘逕予准許將被告送觀察、勒戒，則其現受戒癮治療之執行
    將中斷，尚難認係有利於被告之治療方式。而本案綜合偵查
    卷之全部卷證資料，檢察官就被告現受戒癮治療之執行狀況
    ，亦未載明或列為本案聲請觀察、勒戒之考量因素，縱以低
    密度審查，亦可認檢察官所為決定向法院聲請裁定將被告送
    觀察、勒戒之裁量權行使，具有明顯之瑕疵。原審未察，予
    以裁定准許檢察官之聲請，即屬無可維持，應由本院予以撤
    銷。
　㈢本院認為原裁定就前開事項，尚有待調查、釐清，前開事項
    雖非被告執以提起抗告之理由，但本院依職權應予糾正，且
    為維護抗告人之審級利益，自仍應將原裁定撤銷發回，由原
    審法院再為詳盡之調查，並依法為適當之裁定，以期保障被
    告之權益並達毒品危害防制條例之立法宗旨。
據上論斷，應依刑事訴訟法第413條，裁定如主文。
中　　華　　民　　國　　111 　年　　4 　　月　　 1　　日
                  刑事第十二庭  審判長法　官   張國忠
                                      法　官   李雅俐
                                      法　官   陳  葳
以上正本證明與原本無異。　　　　　　　　　　　　　　　　
不得再抗告。
                                      書記官   蔡皓凡

中　　華　　民　　國　　111 　年　　4 　　月　　1 　　日